【裁判字號】    94,訴,269
【裁判日期】    950518
【裁判案由】    給付買賣價金等
【裁判全文】
臺灣基隆地方法院民事判決
原      告  丙○○
                        24號.
訴訟代理人  林聖鈞律師
複代理人    許麗紅律師
被      告  己○○
            庚○○
共      同
訴訟代理人  張美慧律師
當事人間請求給付買賣價金等事件，本院於民國95年月19日言詞
辯論終結，判決如下：
    主  文
被告庚○○應給付原告新臺幣壹佰貳拾萬元，及自民國九十四年
八月二日起至清償日止，按年息百分之五計算之利息。
原告其餘之訴駁回。
訴訟費用新臺幣壹萬貳仟捌佰捌拾元由被告庚○○負擔。
本判決原告勝訴部分，於原告以新臺幣肆拾萬元為被告庚○○供
擔保後，得為假執行；但被告庚○○如以新臺幣壹佰貳拾萬元預
供擔保，免為假執行。
原告其餘假執行之聲請駁回。
    事實及理由
一、原告起訴主張下情，並聲明：被告應共同給付原告新台幣（
    下同）1,200,000元，及自起訴狀繕本送達翌日起至清償日
    止，按年息百分之五計算之利息，並願供擔保，請准宣告假
    執行。
    （一）緣原告所有坐落於基隆市○○區○○段0000-0000地
          號土地，其上建物門牌號基隆市○○區○○街286 巷
          22號之房地（下稱系爭房地）一棟，於民國93年12月
          間原告授權其夫即訴外人甲○○為代理人而與被告劉
          榮傳口頭約定系爭房地之買賣總價金為3,200,000元
          ，被告己○○隨即給付定金500,000元，嗣後被告等
          亦於辦理過戶時向銀行辦理1,500,000元之低利貸款
          ，並獲該銀行於93年12月20日以支票兌付予原告之戶
          頭，因此，被告仍有買賣價金1,200,000元尚未給付
          原告。為此基於買賣契約，請求被告應共同給付原告
          系爭房地之買賣價金之餘款1,200,000元。
    （二）被告己○○既為系爭買賣契約之共同買受人之一，同
          時被告庚○○亦有以其行為表示以代理權授與其夫即
          被告己○○，至少亦知其夫即被告己○○表示為其代
          理人而不為反對之表示，並且參與本件買賣契約之辦
          理過戶及向銀行申請辦理低利貸款等相關事實，故被
          告庚○○實不容推諉不知；又按民法第一百六十九條
          所規定：「由自己之行為表示以代理權授與他人，或
          知他人表示為其代理人而不為反對之表示者，對於第
          三人應負授權人之責任‧‧‧」；並且，被告庚○○
          同時亦為本件買賣契約之系爭房地之所有權之取得人
          ；因此，被告庚○○為系爭買賣契約之共同買受人。
    （三）證人丁○○、乙○及甲○○均到庭證稱：「被告劉榮
          傳有向原告購買系爭房地」、「被告己○○是買主」
          及「買賣價金是新台幣佰貳拾萬元」等語，以及訴
          外人戊○○○即被告己○○之母亦曾表示「我也有跟
          他們（即被告）說，這塊地1,200,000萬元都是姑姑
          （即原告）出的，就是要給她（指原告）房子
          2,000,000元，這塊地1,200,000元‧‧‧我也這樣跟
          他們說，他們就一直想不通‧‧‧」等情，又再參酌
          被告庚○○親自辦理過戶手續之土地及建築改良物買
          賣所有權移轉契約書中之買賣價款總金額原記載為「
          佰貳拾萬元」，嗣後才塗改為「壹佰捌拾玖萬陸仟
          伍佰柒拾元」，此外鈞院向台灣土地銀行基隆分行調
          閱之被告庚○○之貸款相關資料中之不動產買賣契約
          書明確載明：「買賣總價款：雙方議定新台幣參佰貳
          拾萬元整」等，均足證明雙方議定之買賣價金確為
          3,200,000元之事實。
    （四）被告所佯稱：「被告庚○○乃於稅務人員之教導下，
          填寫土地買賣所有權移轉契約書．．填寫總價為一百
          八十九萬六千五百七十元整」等語云云，亦經  鈞院
          函查基隆市稅捐稽徵處七堵分處並獲函覆：「有關
          貴院函查是否有承辦人員於丙○○、庚○○女士辦理
          移轉七堵區○○段701、702、703地號土地現值申報
          時，告知當事人買賣價款總金額欄記載為新台幣
          1,896,570元，經查並無上述情事，．．．」，足證
          被告所言不實。被告又辯稱：被告庚○○當初所交付
          之頭期款500,000元有部分係向親友拼湊而成，賴女
          亟思除尾款1,500,000元外，再多貸款部分款項以清
          償欠款及整修房屋，是被告庚○○乃以倘貸款額度為
          2,200,000元左右，一般中古屋之房貸僅達七成，故
          買賣價金至少需撰寫為3,150,000元以上，始得成功
          申貸，．．」等語云云，亦與事實不符。並且，系爭
          房地包含二大部分，其一為建物門牌號碼基隆市七堵
          區○○街286巷22號之房屋及其所座落之基隆市七堵
          區○○段703地號之土地（此部分才是原告與劉林金
          治共同出資購買之房地），其一樓總面積依703地號
          之土地登記謄本所載為117.52平方公尺，加二樓面積
          51.36平方公尺，加附屬建物陽台9.84平方公尺及平
          台9.84平方公尺，共合計188.56平方公尺（計算式：
          117.52+51.36+9.84+9.84=188.56），換算為坪數為
          57.0394坪（計算式：188.56X0.3025= 57.0394），
          再加上三樓加蓋部分實已超過60坪以上，並且依台灣
          土地銀行基隆分行上開鑑價報告每坪75,000元至
          90,000元，計算當時當地市價即已達450萬至540萬元
          之間之行情，若以原告一半持分之價值亦至少在225
          萬至270萬元之間；再加上另一部分原告所獨資購買
          之701地號及702地號之價金120萬元，其全部之實際
          買賣價格至少在320萬元以上，此事實均不容被告無
          端否認。
二、被告則以下詞置辯，並聲明：原告之訴駁回，如受不利判決
    願供擔保請准宣告免為假執行
    （一）查系爭不動產係原告與被告己○○之母戊○○○於80
          年間所共同出資購買，惟因斯時原告所備款項不足，
          乃與戊○○○約定，將系爭不動產登記於原告名下，
          便利原告向銀行貸款。而系爭不動產自84年以降，即
          由被告等無償居住使用，地價稅與房屋稅則分別由原
          告與訴外人戊○○○繳付。迄93年間，原告與被告賴
          秀芬持續商談系爭不動產之出售事宜，初始，被告賴
          秀芬表明只願出價2,000,000元購買原告所有之持分
          ，惟原告認價格太低，乃揚稱：若要出價2,000,000
          元，那不如由伊以同一價格購買訴外人戊○○○之持
          分等語。雙方遂暫告破局。嗣原告因積欠銀行貸款無
          法清償，且其夫甲○○復因投資之故，需錢恐急，是
          甲○○乃於93年11月28日受原告委託，致電被告劉榮
          傳表明出售之旨，經被告己○○告知被告庚○○後，
          被告庚○○認為原告既已妥協，則買賣價金自為前次
          所商談之2,000,000元，乃同意購買，並因原告迫切
          用錢，由原告與其夫甲○○於93年11月29日親赴被告
          庚○○家中，由被告庚○○交付500,000元頭期款予
          原告，其餘1,500,000元則待銀行貸款核撥後，於93
          年10月20日給付原告，並經原告收訖無誤。是本件二
          造約定之買賣價金係2,000,000元，而非原告主張之
          3,200,000元，而被告庚○○並已如數清償，原告要
          無再行訴請給付1,200,000元之餘地。縱原告確欲以
          3,200,000元將系爭不動產出售予被告庚○○，然因
          原告與被告庚○○間，就買賣契約之價金部分，顯然
          不合致，是買賣契約根本不成立，原告亦無由請求被
          告給付1,200,000元之理。
    （二）原告雖辯稱其於本件買賣之過程中，始終以被告劉榮
          傳為買受人而與之洽談買賣標的物與買賣價金之事宜
          為由，主張被告己○○與被告庚○○為共同買受人。
          惟被告己○○為共同買受人與否，理應依客觀證據認
          定，非得逕憑原告之個人主觀認知，而為探究。嗣原
          告雖傳訊證人丁○○、乙○與甲○○等人為證，惟依
          據證人丁○○與乙○之證詞，渠等根本未親睹被告劉
          榮傳與原告就系爭不動產買賣進行交涉；而證人李天
          助則表稱：其當時原係以為被告己○○欲購買系爭不
          動產，蓋被告己○○並未告知係幫被告庚○○購買系
          爭不動產，而證人甲○○之意思亦係要代理原告郭阿
          滿將系爭不動產賣給被告己○○等語，是果證人李天
          助之證詞為真，則因被告庚○○與原告間並未簽訂買
          賣契約，是有關締結買賣契約之當事人即無從依實務
          通說所示，以書面賣賣契約來斷定，而被告己○○既
          從未告知原告之代理人甲○○其係幫被告庚○○洽定
          買賣契約，被告庚○○亦未向原告為授權之意思表示
          ，至於被告己○○是否接受被告庚○○之授權，代為
          洽定買賣契約亦與買賣契約之成立無涉，則系爭不動
          產之買賣契約自應成立於原告與被告己○○之間，被
          告庚○○僅屬第三人利益契約之受益第三人已矣，原
          告自無要求被告庚○○給付價金之理。是證人甲○○
          之證詞，豈非適證被告庚○○並非買賣契約之當事人
          ？
    （三）又原告欲證明二造間確有合意買賣價金為3,200,000
          元乙項，陸續傳喚證人乙○、丁○○與甲○○出庭作
          證，姑不論乙○與丁○○二人與原告具姊妹之至親關
          係，而被告甲○○則為原告配偶，其自承系爭不動產
          為其購買，登記於原告名下，是其與原告間利害攸關
          ，其證詞之正確性本待商榷。證人等所證稱之買賣契
          約成立時點與背景完全不同，並與起訴狀所述迥異，
          因三人係屬被告等之敵性證人，是由渠等證詞之矛盾
          ，益證原告所述買賣契約價金3,200,000元與被告劉
          榮傳為買賣契約當事人二項，確屬虛偽。退步言之，
          原告縱主張伊與被告庚○○間之買賣契約業已合致，
          茲因原告嘗就包括代理與買受人簽訂預定買賣契約書
          及公訂契約書，並代理原告向地政事務所辦理產權移
          轉登記等手續，授權被告庚○○為之，是被告庚○○
          既經原告授權簽訂與被告庚○○間之買賣契約，則依
          據民法第103條第1項規定：「代理人於代理權限內，
          以本人名義所為之意思表示，直接對本人發生效力。
          」，是被告庚○○既主張雙方間之買賣價金為
          2,000,000元，則此部分，效力自然及於原告。
    （四）查被告庚○○於93年間與原告以口頭訂立買賣契約後
          ，相關之過戶手續全由被告庚○○辦理。是被告賴秀
          芬為辦理系爭房地所有權之移轉，乃先至基隆市安樂
          地政事務所，惟因地政事務所人員表示須先繳納土地
          增值稅始得辦理土地所有權移轉登記，是被告庚○○
          乃轉赴基隆市稅捐稽徵處七堵分處辦理。而基隆市稅
          捐稽徵處本身基於便民，設有土地增值稅試算、輔導
          申報櫃台，提供土地增值稅稅務諮詢服務、輔導納稅
          人申報、試算服務，被告庚○○乃於稅務人員之教導
          下，於「土地、建築改良物買賣所有權移轉契約書」
          填寫總價為1,896,570元，雖基隆市稅捐稽徵處七堵
          分處事後函覆鈞院表示該處並無此事，惟揆諸台灣
          土地銀行基隆分行之鑑價報告記載：系爭土地之查定
          價格亦為一百八十九萬五千元，與「土地、建築改良
          物買賣所有權移轉契約書」相近，被告庚○○既非熟
          悉不動產過戶之專業人士，卻得精確填寫，當得合理
          推斷被告庚○○所言應為屬實，基隆市稅捐稽徵處七
          堵分處或因時日久遠，洽辦民眾復多，無法記憶，始
          如此函覆鈞院。
    （五）被告庚○○之所以於「土地、建築改良物買賣所有權
          移轉契約書」上之買賣價款總金額欄，原填寫
          3,200,000元，而後刪除，係因為被告庚○○購買系
          爭房地後，因系爭房地位處淹水嚴重之基隆市七堵區
          ○○街，且系爭房地因增建部分係屬違建，絕大部分
          土地（即地號基隆市○○區○○段○七○一、○七○
          二）地目並屬第三類交通用地，屋齡並達廿五年，漏
          水嚴重，諸多銀行拒絕辦理銀行貸款，嗣僅土地銀行
          基隆分行同意辦理，而被告庚○○當初所交付之頭期
          款500,000元即有部分係向親友拼湊而成，賴某亟思
          除尾款1,500,000元外，再多貸款部分款項以清償欠
          款及整修房屋，是被告庚○○乃以倘貸款額度為
          2,200,000元左右，一般中古屋之房貸僅達七成，故
          買賣價金至少需撰寫為3,150,000元以上，始得成功
          申貸，而於「土地買賣所有權移轉契約書」上填寫總
          價金為3,200,000元。嗣因稅務人員之告知，始知系
          爭「土地、建築改良物買賣所有權移轉契約書」（一
          般俗稱公契）與銀行貸款數額無涉，而與土地增值稅
          或契稅息息相關，因相關稅捐具由被告庚○○繳納，
          故賴某乃於依法節省土地增值稅與契稅之考量下，更
          改「土地、建築改良物買賣所有權移轉契約書」之買
          賣總價金，以土地現值填寫買賣價額。
    （六）又被告庚○○於購買之前，嘗詢問房屋仲介業者，惟
          業者均表示系爭不動產絕無3,200,000元之價值，而
          參照93年度系爭房地所在之基隆市○○區○○街乙帶
          之法拍資料，亦可發現：92年度鈞院執行處拍賣之不
          動產案件中，系爭房地所在之基隆市○○區○○街二
          八六巷之法拍價格每坪均只有三、四萬元之譜，長安
          街附近之拍賣個案亦多乏人問津，多次流標，是倘以
          系爭房地之權狀面積僅有三七、○三坪（總面積
          107.72平方公尺＋陽台9.84平方公尺＋平台9.84平方
          公尺＝122. 4平方公尺，約37.03坪），每坪四萬元
          計算，實無原告所指3,200,000元之價值，遑論被告
          所購者僅系爭房地一半持分。
三、經查原告出售系爭房地予被告庚○○，並已辦妥所有權移轉
    登記，原告已交付2,000,000元之事實，為兩造所不爭執，
    應堪信為真實。
四、原告主張被告己○○亦為共同買受人，兩造約定之買賣價金
    應為3,200,000元，被告尚應支付尾款1,200,000元等語，則
    為被告所否認，並以前情置辯，是本件兩造爭執之要點應為
    ：被告己○○是否為共同買受人？以及系爭房地之買賣價金
    是否為3,200,000元？茲分別說明如下：
    （一）經查原告丙○○為被告己○○之姑姑，彼此間均為親
          戚，當初原告出賣系爭房地時，兩造並未簽定書面契
          約，均由原告之配偶甲○○與被告己○○出面協商，
          業經證人甲○○及被告己○○到庭證述在卷，惟嗣後
          原告係委託被告庚○○全權處理一切買賣事宜，則有
          被告提出之特別授權委任書1紙附卷可稽，而被告劉
          榮傳、庚○○得到原告授權之情形下，決定推由賴秀
          芬擔任買受人，與原告簽訂不動產買賣契約，至於原
          告認定就是要把房子賣給被告夫妻2人，無非其個人
          之主觀意見，自難依此即認為被告己○○亦為共同買
          受人。
    （二）又查系爭不動產辦理移轉登記時提出之「土地、建築
          改良物買賣所有權移轉契約書」原記載之買賣價款總
          金額欄及原告向土地銀行基隆分行辦理購屋貸款時申
          報之實際買賣價格均為3,200,000元，此有台灣土地
          銀行基隆分行95年4月11日基放字第09500002700號函
          附之被告庚○○貸款相關資料在卷足憑，而被告賴秀
          芬自承與原告以口頭約定買賣契約後，之後相關之過
          戶手續全由其一人單獨辦理，故其所制作之「土地、
          建築改良物買賣所有權移轉契約書」及「不動產買賣
          契約書」應未曾拿給原告過目，如雙方未約定買賣價
          金為3,200,000元，原告又未曾看過被告庚○○所制
          作之前揭文書，則原告所主張之買賣價金3,200,000
          元如何能與被告所填寫之買賣價款金額不謀而合；又
          被告庚○○亦供稱其買房子的事，其親友都知道等語
          ，而原告之姊姊、被告己○○之姑姑即證人原告郭碧
          連、乙○均到庭證稱其所聽聞雙方之買賣價金，亦與
          原告之主張相符，足見兩造關於系爭房地之買賣價金
          約定應為3,200,000元，被告辯稱：因交付之頭期款
          500,000元有部分係向親友拼湊而成，故想多貸款部
          分款項以清償欠款及整修房屋，是其希望貸款額度為
          2,200,000元左右，以一般中古屋之房貸僅達七成，
          故買賣價金至少需撰寫為3,150,000元以上，始得成
          功申貸，故於「土地買賣所有權移轉契約書」始填寫
          總價金為3,200,000元云云，無非卸責之詞，不足採
          信。
五、從而，原告依買賣契約之法律關係，請求被告庚○○給付原
    告買賣價金，扣除已支付之2,000,000元，尚應給付
    1,200,000元，及自起訴狀繕本送達翌日即94年8月2日起至
    清償日止，按年息百分之五計算之法定遲延利息，為有理由
    ，逾此範圍之請求，尚屬乏據，應予駁回。
六、本判決原告勝訴部分，兩造均陳明願供擔保請准宣告假執行
    及免為假執行，爰分別酌定相當擔保金額准許之；至原告敗
    訴部分，其假執行聲請已失所附麗，應予駁回。
七、本件事證已臻明確，兩造其餘主張陳述及所提之證據，本院
    自毋庸再予審酌，併此說明。
八、據上論結，本件原告之訴為一部有理由，一部無理由，依民
    事訴訟法第78條、第87條第1項、第390條第2項、第392條，
    判決如主文。
中    華    民    國    95    年    5    月    18    日
                  民事庭法  官  林李達
以上正本係照原本作成。
對於本件判決如有不服，應於收受送達後20日內向本院提出上訴
書狀，敘述上訴之理由，上訴於臺灣高等法院，並按他造當事人
之人數附具繕本。
中    華    民    國    95    年    5     月    22    日
                        書記官  黃錫煒


司法院資訊處製作；財團法人民間司法改革基金會備份。
